【裁判字號】    98,苗保險小,1
【裁判日期】    980121
【裁判案由】    給付保險金
【裁判全文】
臺灣苗栗地方法院民事小額判決       98年度苗保險小字第1號
原      告  乙○○
                        2號
被      告  南山人壽保險股份有限公司苗栗分公司
法定代理人  丙○○
訴訟代理人  甲○○
上列當事人間請求給付保險金事件，本院於民國98年1 月12日言
詞辯論終結，判決如下：
    主      文
原告之訴駁回。
訴訟費用新臺幣壹仟元由原告負擔。
    事實及理由
一、原告主張：原告於民國73年間向被告公司投保二十年特別增
    值分紅限期繳費終身壽險之保險主契約，並附加投保住院醫
    療補償保險附加合約（下稱HS附約），依該HS附約之約定，
    原告因傷害或疾病必須住院治療，被告公司應補償原告醫院
    之每日病房費及膳食補償金、醫院各項雜費補償金、外科手
    術補償金、住院費用補償金，而上開補償給付總限額為新臺
    幣（下同）50,000元。嗣原告於97年3 月間因冠狀動脈疾病
    住院，接受心導管置放血管內支架手術治療，支出醫療費用
    53,102元，依HS附約向被告公司申請給付保險金50,000元，
    惟被告公司於受理申請後，竟將外科手術之材料費35,035元
    併入醫院各項雜費補償金中計算，僅同意給付原告保險金41
    ,570 元 ，而上開材料費係外科手術之費用，合於HS附約之
    約定，亦應由被告公司補償，雖受限於總理賠金額不得超過
    5 萬元，經扣除被告公司已理賠之金額，被告公司尚應給付
    原告保險金8,430 元，爰依保險契約之法律關係，聲明：被
    告應給付原告8,430 元，及自支付命令繕本送達之翌日即97
    年11月6 日起至清償日止，按年息5 ％計算之利息。
二、被告辯以：
  (一)依HS附約之約定，有關第一項「醫院之每日病房及膳食補償
    金」、第二項「醫院各項雜費補償金」、第三項「外科手術
    費補償金」、第四項「住院費用補償金」及第五項「補償給
    付總限額」之各項補償金項目（即各項給付項目），其最高
    補償限額（即最高給付金額）均應分項觀之，亦即應分項給
    付，而每項均有其最高給付限額規定，最後再依第五項補償
    給付總限額「本公司對於每次傷害或疾病應補償上述（一）
    、（二）、（三）或（四）各項之補償總數不得超過上述「
    補償金額表」內規定之補償給付總限額。‧‧‧。」之約定
    ，就每次傷害或疾病將前面幾項補償金額加總後不得超過此
    項補償之總金額。本件原告係投保HS附約計劃10，依HS附約
    之附表，其「病房費及膳食費補償（每日費用）」最高補償
    金額為1,000 元（亦即本項給付金額，每日最高為1,000 元
    。）、「醫院各項雜費補償（每次傷害或疾病）」給付項目
    ，最高補償金額為30,000元（亦即本項給付金額，每次最高
    為30,000元。），「外科手術費補償（每次住院）」給付項
    目，最高補償金額為30,000元（亦即本項給付金額，每次最
    高為30,000元。），至於「補償給付總限額（每次傷害或疾
    病）」給付項目，最高補償金額則為50,000元（亦即就前面
    幾項給付項目，其給付金額加總後，至多不逾50,000元）。
  (二)就原告所提出之醫療費用收據觀之，其收據編號B0000000，
    項目14病房費部分，原告自付金額為2,400 元，故被告就此
    部分依據系爭HS附約條款，各項補償之說明第（一）項醫院
    之每日病房及膳食補償金「補償金額相等於被保險人住院期
    內醫院『實際收取』之病房及膳食費用，…。」之約定，於
    97年3 月28日給付被告該項保金2,400 元。另針對HS附約第
    （二）項醫院各項雜費補償金「倘本公司應補償上述（一）
    項之保險利益時，本公司將另補償被保險人住院期內該醫院
    『實際收取』之下列各項服務費用，‧‧‧。」之約定，被
    告公司即對本次原告自付金額部分，扣除前開已給付之病房
    費2,400 元後，計算出原告「實際負擔」之金額為50,702元
    ，故被告公司依HS附約附表最高補償限額為30,000元之約定
    ，於97年3 月28日給付原告最高限額30,000元。
  (三)而HS附約第（三）項外科手術費補償金之約定，係指「倘本
    公司應補償上述（一）項及（二）項之費用時，本公司亦將
    補償被保險人於住醫院期間內『實際開銷』之外科手術費用
    。‧‧‧。」，故就原告所提出之二張醫療費用收據觀之，
    其上均無原告支付手術費用之項目及金額，致被告公司無法
    依上開規定於97年3 月28日給付原告「外科手術費補償金」
    ，故原告另於97年4 月11日提出為恭醫院所開立之「診斷證
    明書」，而依「醫師囑言」欄位「‧‧‧，其X-光診斷費（
    61,700元）為手術費用。」之記載，被告即將X 光診斷費部
    分，列為外科手術費用，而全部醫療費用154,594 元，原告
    實際支出15,459元，以此比例計算，關於X 光診斷費61,700
    元部分，原告自負金額應為6,170 元，亦即有關「外科手術
    費用」，原告實際支付之金額僅為6,170 元，故被告公司於
    97年4 月22日另行給付原告此部分實際支出之費用即6,170
    元予原告。另被告公司針對原告所投保之「住院費用給付保
    險附約（HIR-1000元）」，就其「住院日額保險金」部分，
    因原告於97年3 月11日至97年3 月13日共住院3 日，而每日
    住院金額為1,000 元，故此部分被告公司計給付原告保險金
    3,000 元。
  (四)綜上，就原告於97年3 月11日至97年3 月13日於為恭醫院住
    院治療，被告公司已依HS附約之約定，分別給付「醫院之每
    日病房及膳食補償金」2400元、「醫院各項雜費補償金」30
    ,000 元 及「外科手術費補償金」6,170 元；另就「住院費
    用給付保險附約 (HIR-1000元)」 部分，給付「住院日額保
    險金」3,000 元，總計給付金額為41,570元，被告已完成給
    付保險金之義務，原告之請求無據。並聲明：如主文所示。
三、兩造不爭執之事項：
  (一)原告於73年間向被告公司投保二十年特別增值分紅限期繳費
    終身壽險之保險主契約，並附加投保HS附約計劃10。
  (二)原告於97年3 月11日至97年3 月13日於為恭醫院住院治療期
    間，支出醫療費用53,102元。
  (三)被告公司業已給付原告保險金41,570元。
四、依系爭HS附約，原告已不得再向被告公司請求理賠：
  (一)按保險契約之解釋，應探求契約當事人之真意，不得拘泥於
    所用之文字，如有疑義時，以作有利於被保險人之解釋為原
    則，保險法第54條第2 項定有明文。又解釋契約，固須探求
    當事人立約時之真意，不能拘泥於契約之文字，但契約文字
    業已表示當事人真意，無須別事探求者，即不得反捨契約文
    字而更為曲解（最高法院17年上字第1118號判例要旨參照）
    。是保險法第54條第2 項後段為有利於被保險人之解釋之規
    定，僅於解釋契約有疑義時始有適用，倘保險契約文字已明
    確記載當事人間之真意，即應以當事人間約定之保險契約文
    字為雙方權利義務規範之基礎，並無捨契約文字而另為有利
    於被保險人解釋之餘地。
  (二)經查，兩造所不爭執之系爭HS附約各項補償之說明，其中關
    於醫院各項雜費補償金約定：「倘本公司應補償上述（一）
    項之保險利益時，本公司將另補償被保險人住院期內該醫院
    實際收取之下列各項服務費用，‧‧‧。手術室、治療室及
    其設備之使用。‧‧‧。」（見本院97年度促字第7740號卷
    第6 頁），依該約定可知，被保險人即原告因疾病住院治療
    ，被告公司除給付醫院每日病房及膳食費補償金外，尚應給
    付手術室、治療室及其設備之使用等之雜費補償金；而關於
    第（三）項外科手術費補償金約定：「倘本公司應補償上述
    （一）項及（二）項之費用時，本公司亦將補償被保險人於
    住醫院期間內實際開銷之外科手術費用‧‧‧。」，則依該
    約定可知，外科手術費補償金之給付，係於被告公司應給付
    「醫院之每日病房及膳食補償金」及「醫院各項雜費補償金
    」時，被保險人即原告在住院期間實際開銷之外科手術費用
    ，被告公司方應再給付之，亦即被告公司應理賠之補償金，
    有先後順序，每項之理賠均應另受系爭HS附約附表（見本院
    97年度促字第7740號卷第8 頁）所示保險利益之限制。至所
    謂之「外科手術費用」，依首揭解釋保險契約之原則，該項
    既係針對「外科手術費補償金」所為約定，且別無敘及與材
    料、支架有關之費用，則應僅以醫院收據或診斷證明書所明
    載為「手術費用」者為限，並無捨該明確文義而擴張認定「
    手術費用」包含「材料費用」或支架費之餘地，被告公司未
    將材料費用認定為外科手術費並據以理賠，亦難謂有何違背
    誠信之可言。
  (三)本件原告雖主張系爭HS附約並未就「外科手術費用」為明確
    之定義，故其心導管之支架費用，亦應屬手術費用，且應加
    計其自付材料費35,035元，並由被告公司理賠手術費用3 萬
    元云云（見本院卷第22-23 頁）。惟查，依原告所提為恭醫
    院醫療費用收據（見本院卷第30頁），該收據聯僅有材料費
    自付35,035元之記載，原告並未有手術費用之自付金額，亦
    未見支架費用之項目，則原告主張支架費用屬外科手術費用
    ，已屬無據。再者，依原告所提為恭醫院於97年4 月9 日所
    出具之診斷證明書（見本院卷第32頁），該診斷證明書上僅
    記載X 光診斷費61,700元為手術費用，並未將原告所自行支
    付之材料費用35,035元列為手術費用，顯見經專業醫師再次
    確認後，亦認原告因該次手術之手術費用僅61,700元（原告
    僅負擔10% ，即6,170 元），則被告依上述第（三）項外科
    手術費補償金約定，理賠原告6,170 元，即非無據，是原告
    主張支架費屬手術費，上述材料費35,035元亦屬手術費，被
    告公司本應再理賠3 萬元，但因受限最高理賠限額5 萬元，
    被告公司尚應理賠8,430 元，即與系爭HS附約第（三）項規
    定不符，而不可採。
五、綜上，本件原告主張之支架費用、材料費35,035元非屬系爭
    HS附約第（三）項規定之外科手術費用，已堪認定，而被告
    公司因原告前開醫療行為業已依系爭HS附約之約定，給付原
    告保險金41,570元，已履行其保險金之給付義務，亦屬無疑
    ，則原告依系爭HS附約第（三）項之約定，請求被告公司再
    給付8,430 元及自支付命令繕本送達翌日起按年息5%計算之
    利息，為無理由，應予駁回。
六、本件事證已臻明確，兩造其餘主張陳述及舉證，核與判決結
    果無影響，爰不予一一論述，附此敘明。
七、訴訟費用負擔之依據：民事訴訟法第78條。
中    華    民    國    98    年    1     月    21    日
                苗栗簡易庭 法  官  詹駿鴻
以上正本係照原本作成。
如不服本判決，應於判決送達後20日內，以判決違背法令為理由
，向本院提出上訴狀並表明上訴理由，及須按他造當事人之人數
附繕本。上訴理由應表明：
  一、原判決所違背之法令及其具體內容。
  二、依訴訟資料可認為原判決有違背法令之具體事實。
如未表明上訴理由者，應於上訴後20日內向本院提出上訴理由。
當事人如對本件訴訟內容有所疑義，得聲請閱卷。
                           書記官  歐明秀
中    華    民    國    98    年    1     月    21    日


司法院資訊處製作；財團法人民間司法改革基金會備份。
